【裁判字號】    99,台上,226
【裁判日期】    990204
【裁判案由】    請求返還股權
【裁判全文】
最高法院民事判決              九十九年度台上字第二二六號
上  訴  人  甲○○原名：劉素.
訴訟代理人  謝天仁律師
被 上訴 人  乙○○
上列當事人間請求返還股權事件，上訴人對於中華民國九十七年
十二月十六日台灣高等法院第二審判決（九十七年度上字第二八
一號），提起上訴，本院判決如下：
    主  文
原判決廢棄，發回台灣高等法院。
    理  由
本件被上訴人起訴主張：伊於民國七十七年十二月間受讓伊胞兄
簡民德所持有龍纖有限公司股權新台幣（下同）一百三十五萬元
，惟因礙於當時公司法關於有限公司股東人數之規定，乃借用上
訴人之名義，將股權登記在上訴人名下，嗣於七十九年十二月十
九日龍纖有限公司變更組織為股份有限公司，並辦理增資，惟各
名義股東並未實際出資，實由伊獨力支付，公司資本額由六百萬
元增至二千六百萬元，而登記在上訴人名下之股權亦因此增至四
百萬元（即持股增為四千股，每股一千元）。現公司法已修正，
關於股東人數已無限制規定，已無再借用上訴人名義之必要，伊
已發函終止兩造間借名契約關係，請求上訴人返還上開股權，惟
上訴人拒不返還等情，爰求為命上訴人將登記其名義之龍纖股份
有限公司股份四千股（每股一千元）變更登記為伊所有之判決。
上訴人則以：伊係受讓簡民德所持有之龍纖有限公司股權，並非
被上訴人之借名登記人，且七十九年十二月間公司變更組織及增
資，各股東均有出資，即以七十九年一月間至十月間之股東借款
轉為增資，並非全由被上訴人出資等語，資為抗辯。
原審維持第一審所為上訴人敗訴之判決，駁回其上訴，無非以：
經查龍纖有限公司於六十八年六月十二日申請設立，資本額原為
一百萬元，股東登記為簡民德及徐彩琴，各出資五十萬元，簡民
德並擔任執行業務股東；嗣於六十九年七月、八月間變更登記為
簡民德及徐彩琴各出資三十五萬元，增加被上訴人、簡清追及簡
秋琴為股東各出資十萬元；再於七十二年十一月間增資為六百萬
元，簡民德及徐彩琴各一百三十五萬元，被上訴人、簡清追及簡
秋琴各一百十萬元；嗣於七十六年九月七日增加股東簡源森，於
七十七年十二月二十日，增加上訴人為股東，並改選被上訴人為
董事長，簡民德及徐彩琴則退出股東行列；復於七十九年十二月
十九日變更組織為股份有限公司，增資為二千六百萬元，上訴人
持股為四千股，再於八十一年七月二十九日增資為三千萬元，上
訴人持股數未變動等事實，有兩造提出之龍纖有限公司變更登記
事項卡、龍纖股份有限公司變更登記事項卡(甲)（有限公司變更組
織為股份有限公司）、七十九年十二月三日龍纖股份有限公司股
東臨時會決議錄、公司增加資本登記查核報告書、龍纖有限公司
設立登記申請書、歷次章程、同意書、查帳報告書、資產負債表
、登記事項卡、變更登記申請書、股東同意書及前後變更登記事
項卡為證，自堪信為真實。次查被上訴人主張龍纖有限公司實係
被上訴人出資設立，簡民德及徐彩琴均為掛名股東，簡民德並掛
名為負責人，嗣於七十八、七十九年間簡民德及徐彩琴另至台北
開設聖力有限公司，請被上訴人將彼等之股東名義刪除，及所有
關於龍纖有限公司之實際經營、股東安排及組織變更等均係被上
訴人處理，簡民德從未收受上訴人給付一百三十五萬元股權款項
等事實，業據證人簡民德、徐彩琴在第一審到場證述明確。又簡
民德名下之龍纖有限公司一百三十五萬元股權係讓與被上訴人，
並經被上訴人指名登記為上訴人所有，亦經原審法院九十四年度
上更(二)字第二九四號偽造文書案件刑事判決認定，嗣復經最高法
院以九十五年度台上字第二六號判決維持而確定在案。又上開股
權嗣因公司組織變更轉為四千股股份，但上訴人始終未持有股票
，亦為兩造所不爭執。上訴人雖辯稱：其曾借款八十萬元予簡民
德，其前配偶簡源森（已於八十九年間經判決離婚）亦有借款四
十萬元予簡民德，供簡民德作生意週轉之用；其與簡源森並代簡
民德清償簡民德向合作金庫新莊支庫借款一百四十萬元之本息，
故其與簡源森取得龍纖有限公司之股權係有支付對價云云。並提
出合作金庫新莊支庫函、放款帳務序時記錄明細表、放款收入傳
票、償還明細表、存款取款條、電話匯款申請書、支票、匯款申
請書等件為證。惟查上開證據資料係有關簡民德向合作金庫新莊
支庫借款一百四十萬元之取款及還款往來資料，而簡民德將上開
借款其中一百三十八萬元存入簡源森設於合作金庫新莊支庫之甲
存帳戶內，此為上訴人所自承，證人簡源森亦於歷次刑事法院審
理時到場證稱：伊是龍纖有限公司之掛名股東，上開簡民德向合
作金庫新莊支庫之借款係伊向簡民德借用，供作生意之用，當時
龍纖有限公司為符合公司法之規定，始找人頭，伊及上訴人均未
出資等語。上開合作金庫新莊支庫之證據資料，尚不足以據為有
利於上訴人之認定。上訴人亦不能舉證證明其有借款八十萬元予
簡民德，其辯稱其有出資，且係受讓自簡民德，自不足取。被上
訴人既已舉證證明登記於簡民德名下之一百三十五萬元股權實係
讓與被上訴人，並由被上訴人指名登記為上訴人所有，上訴人卻
始終不能舉證證明其確有出資以受讓簡民德之股權，應認被上訴
人此部分主張為可取，上訴人之抗辯不足取。上訴人另辯稱七十
九年十二月十九日龍纖有限公司變更組織為股份有限公司，增資
為二千六百萬元時，上訴人有以股東借款方式轉為出資，惟為被
上訴人所否認，上訴人雖舉查核報告書為證，惟該查核報告書僅
記載：「增加資本來源確係由該公司自民國七十九年一月六日至
七十九年十月三十一日共同股東借款。茲經全體股東同意將『股
東往來』新台幣貳仟萬元整全數轉為增資」等文字，並不能確實
證明上訴人與龍纖有限公司有何借款事實，上訴人就其所為股東
借款事實之抗辯不能舉證以實其說，亦難認為可取。被上訴人主
張已終止借名契約之法律關係，有存證信函及回執為憑，其請求
上訴人將登記上訴人名義之龍纖股份有限公司股份四千股（每股
一千元）變更登記為被上訴人所有，洵屬有據，應予准許等詞，
為其判斷之基礎。
惟按民事訴訟如係由原告主張權利者，應先由原告負舉證之責，
若原告先不能舉證，以證實自己主張之事實為真實，則被告就其
抗辯事實即令不能舉證，或其所舉證據尚有疵累，亦應駁回原告
之請求。又刑事判決所為事實之認定，於為獨立民事訴訟之裁判
時本不受其拘束，而民事法院雖得依自由心證，以刑事判決認定
之事實為民事判決之基礎，然依民事訴訟法第二百二十二條第二
項之規定，應就其斟酌調查該刑事判決認定事實之結果所得心證
之理由，記明於判決，未記明於判決者，即為同法第四百六十六
條第六款所謂判決不備理由。查原審一方面認龍纖有限公司於六
十八年六月十二日申請設立，資本額原為一百萬元，股東登記為
簡民德及徐彩琴，各出資五十萬元，簡民德並擔任執行業務股東
，有龍纖有限公司設立登記申請書、章程、同意書、查帳報告書
、登記事項卡等為證，堪信為真實（見原判決第二頁）；惟另一
方面卻又認定：被上訴人主張龍纖有限公司實係被上訴人出資設
立，簡民德及徐彩琴均為掛名股東，簡民德並掛名為負責人，業
據證人簡民德、徐彩琴到場證述明確（見原判決第二、三頁）。
對於龍纖有限公司究係由簡民德及徐彩琴，抑由被上訴人出資設
立，判決理由已有矛盾。次查原審以被上訴人主張簡民德名下之
龍纖有限公司一百三十五萬元股權係讓與被上訴人，並經被上訴
人指名登記為上訴人所有等情，業經原審九十四年度上更(二)字第
二九四號刑事判決認定、本院九十五年度台上字第二六號刑事判
決維持而確定，認被上訴人此部分主張已盡舉證責任而可採信，
惟未就斟酌調查上述刑事判決認定事實之結果所得心證之理由，
記明於判決，亦有判決不備理由之違法。本件被上訴人主張之事
實既尚有待審酌之處，上訴論旨，指摘原判決不當，求予廢棄，
非無理由。
據上論結，本件上訴為有理由。依民事訴訟法第四百七十七條第
一項、第四百七十八條第二項，判決如主文。
中    華    民    國  九十九  年    二    月    四    日
                      最高法院民事第七庭
                          審判長法官  劉  福  聲
                                法官  鄭  玉  山
                                法官  黃  義  豐
                                法官  劉  靜  嫻
                                法官  袁  靜  文
本件正本證明與原本無異
                                      書  記  官
中    華    民    國  九十九  年    二    月  二十四  日
                                                      K

司法院資訊處製作；財團法人民間司法改革基金會備份。
